---
output: 
  html_document:
    css: 'apresentacao.css'
---

```{r setup, include=FALSE}
knitr::opts_chunk$set(echo = TRUE)
```

# TalkingData AdTracking Fraud Detection

TalkingData é a plataforma de serviços de Big Data mais abrangente da China, cobrindo cerca de 70% dos dispositivos móveis desta nação. Eles recebem dados de aproximadamente 3 bilhões de cliques diários em anúncios de aplicativos (apps). Deste volume, estima-se que 90% dos cliques são potencialmente fraudulentos.

Por fraude, entende-se a realização de cliques em anúncios de apps com a finalidade de elevar o volume de acessos de um canal de comunicação. Dessa forma, o custo financeiro destes canais aumenta, sem representar necessariamente cliques efetuados por usuários reais.

A atual implementação desta empresa para coibir cliques fraudulentos é medir, para cada usuário, a navegação realizada através dos produtos de seu portfólio. A partir dessa métrica, são identificados os IPs que efetuam uma grande quantidade de cliques mas nunca realizaram o download do app anunciado. Registros classificados como fraudulentos são adicionados a uma lista negra de IPs e dispositivos.

**Objetivo:** Identificar quais cliques realizados por usuários resultarão no download do aplicativo anunciado.

# Observação dos dados disponíveis

```{r datasets, message=FALSE}
require(data.table)

files <- list.files('../input', '.csv', full.names = T)

datasets <- lapply(files, function(x){
  print(system(paste0('wc -l ', x), intern = TRUE))
  fread(x, nrows = 20)
})
```

Existe uma grande quantidade de registros disponíveis para este trabalho: 184 milhões de dados históricos para treinamento do modelo preditivo e 18 milhões de dados a serem previstos.

## Registros históricos (dados para treino)

```{r train}
print(datasets[[4]])
```

As variáveis observadas foram codificadas para representar apenas o ID de cada registro: 

* ip: Endereço IP de origem do clique;

* app: Aplicativo apresentado no anúncio;

* device: Tipo de dispositivo do usuário (ex: Iphone 6, Huawei mate 7, etc);

* os: Versão do sistema operacional do dispositivo;

* channel: Canal de comunicação utilizado para apresentar o anúncio;

* click_time: Data e hora do momento do clique;

* attributed_time: Data e hora do momento do download, se ocorrer;

* is_attributed: Variável a ser prevista, indicando se o download foi realizado.


Além do dataset principal, foi disponibilizado um subconjunto de 100.000 registros selecionados aleatoriamente:

```{r train_sample}
train_sample <- fread(files[3])
print(table(train_sample$is_attributed))
```

Dos 100.000 cliques selecionados, apenas 227 resultaram no download de um aplicativo! É esperado que menos de 1% dos cliques resultem no download do aplicativo anunciado.

## Registros a prever (dados de teste)

```{r test}
print(datasets[[2]])
```

Os mesmos IDs estão disponíveis para teste, bem como o horário do clique. A variável click_id foi adicionada para avaliar as previsões no Kaggle.