---
  output: 
  html_document:
  css: 'apresentacao.css'
---
  
```{r setup, include=FALSE}
knitr::opts_chunk$set(echo = TRUE)
```

# Engenharia de atributos

Com base nos insights observados durante a análise, optei por calcular as seguintes features:

* Separação do horário do clique:
    + Dia e Dia da semana;
    + Hora;
    + Minuto;
    + Segundo.
    
* Média de cliques e downloads por:
    + ID do aplicativo;
    + ID do dispositivo;
    + ID do sistema operacional;
    + ID do canal.

Percebemos que os downloads ocorrem com mais frequência em determinados períodos de um dia, repetindo-se em um padrão semelhante ao longo dos dias. A partir da identificação de cada intervalo, o algoritmo de machine learning será capaz de calcular os períodos com maior probabilidade de download.

As métricas de média serão calculadas para identificar a proporção de downloads por ID. Adicionalmente, calculamos a proporção total de interações dos usuários com cada ID.

```{r toolkit, message=FALSE}
require(data.table)
require(lubridate)

## Granularizar o campo click_date
strip_date = function(tbl){
  date_info <- tbl[, .(click_day = day(click_time),
                       click_dayofweek = as.POSIXlt(click_time)$wday,
                       click_hour = hour(click_time),
                       click_minue = minute(click_time),
                       click_second = second(click_time))]
  return(cbind(tbl, date_info))
}

## Calcular as médias por IDs
id_means <- function(tbl){
  total_clicks <- nrow(tbl)
  
  #Médias por apps
  app_downloads <- tbl[, .(mean_app_downloads = mean(is_attributed)), by = app]
  app_clicks <- tbl[, .(mean_app_clicks = .N / total_clicks), by = app]
  
  #Médias por dispositivos
  device_downloads <- tbl[, .(mean_device_downloads = mean(is_attributed)), by = device]
  device_clicks <- tbl[, .(mean_device_clicks = .N / total_clicks), by = device]
  
  #Médias por sistema operacionals
  os_downloads <- tbl[, .(mean_os_downloads = mean(is_attributed)), by = os]
  os_clicks <- tbl[, .(mean_os_clicks = .N / total_clicks), by = os]
  
  #Médias por canal
  channel_downloads <- tbl[, .(mean_channel_downloads = mean(is_attributed)), by = channel]
  channel_clicks <- tbl[, .(mean_channel_clicks = .N / total_clicks), by = channel]
  
  return(list(app_downloads, app_clicks, device_downloads, device_clicks,
              os_downloads, os_clicks, channel_downloads, channel_clicks))
}
```

